臺灣桃園地方法院刑事判決　　　　　　　　　　　　　　九十一年度訴字第三九號
　　公　訴　人　臺灣桃園地方法院檢察署檢察官
　　被　　　告　甲○○
　　選任辯護人　吳謹斌律師
　　被　　　告　庚○○
　　選任辯護人　石麗卿律師
　　被　　　告　丁○○
　　被　　　告　丙○○
　　選任辯護人　邱永祥律師
　　被　　　告　乙○○
　　選任辯護人　邱秀珠律師
　　被　　　告　己○○
右列被告等因偽造文書案件，茲經檢察官提起公訴（八十九年度偵字第一○四○四號
），本院判決如左：
    主      文
甲○○、庚○○、丁○○、丙○○、乙○○、己○○均無罪。
    理      由
一、公訴意旨略以：被告庚○○原係桃園縣立永豐中學（以下簡稱永豐中學）籌備處
    主任（現為校長），丁○○原係永豐中學籌備處總務主任（現為平鎮中學教務主
    任），二人負有監督永豐中學新建工程之建造及審核廠商申請估驗計價之責，為
    依據法令從事於公務之人員；丙○○、乙○○分別係丙○○建築師事務所負責人
    及派駐永豐中學負責監工主任，受永豐中學委託負責規劃、設計、監造永豐中學
    新建工程，二人負有監督工程及審核廠商申請估驗計價之責，均係受公務機關委
    託承辦公務之人；甲○○係行政院退輔會臺北鐵工廠（以下簡稱臺北鐵工廠）監
    工主任，負有監督工程進度、審核廠商估驗計價之責，為從事業務之人；己○○
    為智浩工程有限公司（以下簡稱智浩公司）之實際負責人，係受臺北鐵工廠委託
    施作永豐中學新建工程水電部分工程，以上二人均為為從事業務之人。永豐中學
    新建工程中之水電工程（又分水電、空調等二項工程）係由退輔會臺北鐵工廠於
    民國（下同）八十六年十一月間，以新臺幣（下同）六千九百一十五萬元承攬後
    ，再將該工程水電部分轉包智浩公司，並臨時聘僱該公司己○○為工地負責人。
    依工程合約，明訂工程期限為建築工程完工後三十日日曆天內完成水電消防承裝
    （本校建築工程工期：高中部及行政大樓於八十七年七月底完工，所有工程於開
    工後九百個日曆天內完工），臺北鐵工廠每月月底應依工程進度，以實做數量製
    作估驗明細表（檢附照片，水電工程以機器設備材料運到經學校配合建築師會驗
    合格具結保證品質並按裝完畢）之金額百分之九十，由建築師及學校人員簽證，
    並呈報縣府核准撥款到校後付款。惟臺北鐵工廠於八十八年六月三十日申請第七
    期估驗計價費一千六百四十五萬四千一百四十三元，其中衛生器具設備工程計價
    四百一十六萬二千三百三十元，由己○○填寫估驗計價表，嗣交由臺北鐵工廠監
    工主任甲○○實地審核後，再交由丙○○建築師及事務所監工主任乙○○、永豐
    中學總務主任丁○○、校長庚○○等人明知應逐級赴工地實地審查估驗計價表內
    之施作項目，與實際施作項目符合後始能付款。詎料己○○因與其下游廠商發生
    債務糾紛，致於八十八年五、六月間，智浩公司之小包未能領到工程款，發生嚴
    重長期停工之情形，而未按裝部分衛浴設備；己○○等人明知前述衛浴設備等項
    目尚未按裝完畢，為使小包能領取工程款，使工程繼續進行，於八十八年度招生
    前順利完成水電工程，竟共謀由己○○所出具不實之估驗明表（部分衛浴設備等
    工程水龍頭、洗臉盆及馬桶等尚未按裝），由甲○○不實填載於第七期估驗計價
    表，經丙○○建築師事務所乙○○及丙○○二人為不實簽證，再由庚○○與丁○○二人逐級審核通過；並於同年七月十二日由臺北鐵工廠開立統一發票，由丁○○填載不實之支出憑證黏存單，經不知情之會計人員梁雅綾及教師壬○○之書面
    審核，再由庚○○核定，而使臺北鐵工廠順利領取工程估驗款。後經審計部桃園
    縣審計室人員於八十八年九月八日赴該校抽查時發現有溢付工程款情事，嗣經永
    豐中學請丙○○建築師事務所全面清查結果，第七期工程共計溢付三百六十一萬
    零四百零四元，並足生損害於桃園縣政府、永豐中學及工程公務文書登載之正確
    性之名譽，因認被告庚○○、丁○○二人於支出憑證黏存單部分係犯刑法第二百
    十三條之公務員登載不實罪之罪嫌。又被告庚○○、丁○○、丙○○、乙○○、
    甲○○、己○○等人於第七期估驗計價表部分係犯刑法第二百十五條業務上文書
    登載不實文書罪、刑法第二百十六條之行使業務上文書登載不實文書罪等罪嫌云
    云。
二、公訴人認被告甲○○、庚○○、丁○○、丙○○、乙○○、己○○等人涉有前開
    偽造文書犯行，無非係認永豐中學水電工程於八十八年四月三十日第六期估驗計
    價後，與協力廠商發生糾紛工程停擺等事實，經證人辛○○、陳正官、吳雙寶、
    梁雅綾、壬○○供述在卷，亦為被告甲○○、己○○於偵查中供承在卷，且永豐
    中學於八十八年七月八日所召開之新建工程會議記錄，出席之人員包括被告庚○○、丁○○、丙○○、乙○○、甲○○、己○○及辛○○等人，討論議題第一項
    ；「水電工程將近一個半月以來，工程有嚴重停滯延誤，沒有進展，對於建築工
    程會議所提配合事項，也大部分無法如期配合完成，甚至有小包領不到工程款‧
    ‧‧」，決議為：「水電工程承包廠商與協力廠商財務方面確實出現問題，目前
    正由水電承包廠商與協力廠商開會溝通，預期在下禮拜開會前，可獲得解決。」
    而同年月二十二日所召開之會議記錄第二項：「水電工程進度以工程計價進度達
    67%，但二個多月以來，幾乎處於停擺狀態，工程沒有進展，而且嚴重落後‧‧
    ‧」，其決議記載：「水電工程原簽約廠商發生財務危機，協力小包商未能領到
    工程款，導致停工狀態‧‧‧」，而台北鐵工廠之請款統一發票係於同年月十二
    日填載後交予永豐中學，係於七月八日會議之後，被告等人焉能諉稱不知情；且
    審計部抽查記錄記載：「坐式衝水馬桶連同配件全放置於教室有七套；檯面下方
    型洗臉盆配件全：雙盆式放置於教室有十九套，放置於總務處旁邊廁所尚未按裝
    有四套，合計二十三套；其於臉盆放置於教室有一五八套」，並有照片八幀在卷
    可稽，其放置地點包括教室及總務處旁邊廁所，被告等人又焉能視而不見；又永
    豐中學前開工程固有與丙○○建築師間有訂定監造契約，惟其基本之督造責任，
    亦非可全然免除。另本件有永豐中學新建工程水電工程合約書正本、永豐中學新
    建工程委託丙○○建築師事務所規劃、設計、監造契約書影本、台北鐵工廠八十
    六年十一月二十四日（八十六）鐵產字第二九一七號函影本、永豐中學第六期工
    程估驗計價表正本、永豐中學第七期工程估驗計價表及照片正本、審計部臺灣省
    桃園縣審計室抽查紀錄、現場照片、審核通知影本、永豐中學八八豐中總字第八
    八三五三○號函影本、永豐中學新建工程八十八年七月八日及同年七月二十二日
    會議紀錄、臺北鐵工廠八十八年五、六月工程日報表、丙○○建築師事務所八十
    八年五、六月監工日誌、永豐中學籌備處支出憑證黏存單等在卷為主要之論罪依
    據。
三、按犯罪事實，應依證據認定之，無證據不得推定其犯罪事實，又不能證明被告犯
    罪者，應諭知無罪之判決，刑事訴訟法第一百五十四條、第三百零一條第一項分
    別定有明文；而事實之認定，應憑證據，如未能發現相當證據，或證據不足以證
    明，自不能以推測或擬制之方法，為裁判基礎；倘積極證據不足為不利於被告事
    實之認定，即應為有利於被告之認定，更不必有何有利之證據。且無論直接或間
    接證據，其為訴訟上之證明，須於通常一般之人均不致於有所懷疑，而得確信其
    為真實之程度者，始得據之為有罪之認定，倘其證明尚未達到此一程度，而有合
    理性懷疑之存在時，即無從為有罪之認定，最高法院四十年臺上字第八六號、三
    十年臺上字第八一六號判例、院七十六年台上字第四九八六號著有判例可資參照
    。
四、本件訊之被告庚○○、丁○○、丙○○、乙○○、甲○○、己○○坦承有右揭工
    程行為，惟均堅決否認有何偽造文書犯行，被告庚○○辯稱：有發一千多萬元請
    建築師來督導，因為之前都很順利，所以第六、七期我都沒有去看，督導進度憑
    我的直覺，以前都很順利，故沒有去對照進度，決定撥款時，建築師有拿照片及
    明細表，裡面有建築師的簽章，我是最後一個蓋章，廁所工程約四、伍佰萬元，
    之前也有請款，細部到那個程度我不知道等語。被告丁○○辯稱：八十八年六月
    份，並無工程停滯之情形，僅是進度較慢，而未按裝的馬桶是第幾期我不清楚，
    因我在八十八年八月一日離職，計價表有細目分析，我只核對金額，沒有逐項核
    對細目，第七期工程款在八十八年七月十幾號來申請，計價到六月三十日，沒有
    仔細看送審文件，因當時要開學了，我們很忙等語。被告丙○○辯稱：監工是辛○○，是我們事務所監造總經理，計價表係由廠商代表製作計價單，由監造主任
    來簽證，先跟辛○○報告，再由辛○○跟我報告，我再把印章交給辛○○來蓋，
    八十八年八月校長通知才知工程款溢付等語。被告乙○○則辯稱：我於八十八年
    三月擔任監造主任，我當時用抽查的方式，抽查計價單，我抽查到的部分都有做
    ，我就核章出去，材料與工資分開，材料有進來故有計價，我是認為把材料及工
    資分開計價，建築師並未告知水電工程之設備材料須經按裝完畢才能請款之約定
    等語。被告甲○○辯稱：工程開始我即代表臺北鐵工廠當監工，我負責控管進度
    ，第七期的工程進度表是下包做好後，細目做出來後，由我來核對，那天我只到
    地下室看沒有到樓上看等語。被告己○○則辯稱：因底下小包有工程款問題，故
    疏於核對工程做到哪裡，工程進度由工地主任在寫，且每個月都有開工程進度協
    調會，‧‧‧到了末期，幾乎每個禮拜都開，到了最後幾期，因我很忙碌，所以
    沒去，由陳正官去等語。
五、被告庚○○、丁○○部分：
    （一）按刑法第二百十三條之偽造文書罪，係以公務員明知為不實之事項，而登
          載於職務上所掌之公文書為構成要件，所謂明知，係指直接故意而言，如
          所登載之事項並非不實，縱係辦理不當，亦僅行政上是否有責任之問題，
          要與該罪之構成要件不合，尚難遽論以該條之罪（最高法院四十六年度台
          上字第三七七號判例、八十一年度台上字第一九○九號判決意旨可資參照
          ）。是本件被告二人究有否上揭犯行，厥應審究者為：
        1.被告庚○○、丁○○對於同案被告己○○出具不實之估驗明細表、甲○○
          填載不實之第七期之估驗計價表、及同案被告丙○○、文正等人在第七期
          之估驗計價表為不實之簽證等情，是否均明知為不實？
        2.被告二人就上開支出憑證黏存單等文書，有無登載不實之情事？
    （二）經查：
        １、本件永豐中學新建工程之籌備處曾於八十五年二月七日與丙○○建築師
          事務所簽訂一份委託設計監造契約書，依該委託設計造契約之灼定，該林
          文進建築師事務所除應按規定辦理校舍之規劃設計外，對於工地現場監造
          部分，更應提詳細之監造計劃，此觀諸前揭契約書第二條之規定甚明。又
          丙○○建築師事務所負責監造之事項，於該契約書第二條第二項載明：．
          ．(二)監督承造人依照詳細設計圖施工，並管制工程進度；(三)檢驗建築材料
          之品質尺寸及強度是否與圖規定相符，其需送請檢驗專業機構檢定者，其
          費用由承造人負擔，倘有鑑定或簽證不實，致偷工減料或施工品質欠佳之
          情事，應負相關法令規定之責任；(四)負責各部工程施工前及施工中之施工
          報驗及安全檢查；．．(六)建築師發現承造人不按圖樣施工時應予糾正，如
          承造人不聽糾正時應即以書面報告甲方（即永豐中學），及當地主管建築
          機關備查，該項工程不得辦理估驗；(七)工程上所有應付款項，由建築師按
          工程合約之規定負估審之責，並應於承造人送達估驗表三日內審查完畢，
          如有修正或駁回意見，應以書面列述理由通知承造人，並副知甲方（即永
          豐中學）備查等詞。
        ２、由前開委託設計監造契約書之內容觀之，足認有關系爭水電工程之管制
          進度、工程品質、工程報驗、應付款項之估審等事項，均應由林文建築師
          事所負責為之。惟丙○○建築師事務所於辦理系爭水電工程第七期估驗計
          價時，既未依前揭約定以書面列述意見，以供被告庚○○、丁○○備查，
          自難認被告二人於估驗計價時，即已明知承造廠商該期工程有何超估或與
          規定不符之處。
        ３、況系爭工程第七期估驗計價之所以有超估情事，乃因受託辦理監造之林
          文進建築師事務所駐地監造主任乙○○僅以抽驗方式辦理估審，未對隱蔽
          管線設備及每單項設備中之細項仔細查核，且乙○○不知水電工程以機器
          設備材料運到經學校配合建築師會驗合格具結保證品質並按裝完畢，才能
          請領費用之特別約定所致，並據同案被告乙○○之證述，及丙○○建築師
          事務所八十八年十二月二十七日永豐國字第○二六號函影本一份在卷可稽
          ，且事後經該事務所委請電機事務所人員作專業現場檢查結果，其列表所
          述超估之發電機設備工程、照明插座設備工程、電氣管線設備工程、地板
          線槽設備工程等項目，多屬電機專有名詞，而被告二人均係事教育工作，
          且無電機專業之背景，縱令有超估或按裝不實情事，因事涉專業技術，被
          告二人有否可能查悉，尚值懷疑。
        ４、再參以前揭監造契約已明白約定：倘丙○○建築師事務所有簽證不實，
          致偷工減料或施工品質欠佳之情，應負相關法令規定之責任等情，是衡之
          常理，該事務所為免違約受罰，自無將渠等就系爭第七期估驗計價簽證不
          實之情事，事前告知被告二人之理，是自難僅以該期工程事後經確認有超
          估工程款情事乙節，即遽認被告二人當時確有明知不實之直接故意存在。
    （三）次查：系爭第七期水電工程估驗計價款為一千六百四十五萬四千一百四十
          三元，係由承包商臺北鐵工廠出具統一發票，再由被告丁○○據以製作支
          出憑證黏存單，先後經會計人員梁雅綾及保管人即教師壬○○二人書面審
          核，再經被告庚○○核定後，始由出納開立支票付款予臺北鐵工廠，有支
          出憑證一件附卷可參，是就該支出憑證之內容觀之，並無何黏貼登載不實
          之情事可言，尚與刑法第二百十三條之公務員登載不實文書罪之構成要件
          不合。
    （四）至公訴人雖謂：系爭水電工程於八十八年四月三十日第六期估驗計價後，
          因與協力廠商發生糾紛致工程停擺，被告庚○○、丁○○曾先後於八十八
          年七月八日、同年月二十二日召開新建工程會議，是該水電工程有停工之
          情事，乃被告二人明知之事實云云。然查：
          １、臺北鐵工廠自八十六年十月開工後，水電工程雖配合建築工程持續進
              行中，但並未按月申請估驗計價，且自八十七年八月三十日第五期估
              驗計價後，長達七個月未曾申請估驗計價款，迄八十八年四月三十日
              始估驗計價第六期工程款，同年六月三十日估驗計價第七期工程款，
              是該水電工程因配合建築工程持續進行中，被告二人實不了解其各期
              估驗計價之各項工程所涵蓋之範圍，亦無專業能力細究其請款項目，
              故委請建築師予以簽證，在施作之總工程比例內予以核定付款。
          ２、又依八十八年五月二十七日新建工程會議，臺北鐵工廠工地主任陳正
              官之報告指出：系爭水電工程之預定進度為百分之八十四，其實際進
              度為百分之八十一，有會議紀錄一件在卷可資佐證，而上開第七期估
              驗計價金額，只達百分之六十七，是就總工程比例而言，並無溢付之
      情事。
          ３、再參以丙○○建築師事務所於八十八年七月二十七日至函予永豐中學
              稱：水電工程至第七期估驗計價當時（即八十八年六月三十日），其
              工程進度已達百分之八十五等詞，有丙○○建築師事務所八十八年十
              月二十七日永豐國字第一九號一紙在卷可佐證，是足認該水電工程於
              八十八年五月二十七日至同年六月三十日第七期估驗計價之時，仍在
              持續進行中，並無停工之事實，此並據證人戊○○到庭證稱：八十八
              年四月份至六月底還處於趕工狀態，人手非常充足，並無停工情形等
              語明確（見本院九十一年四月十一日訊問筆錄）。
          ４、至上開工程會議紀錄之所以記載：「工程幾乎處於停擺狀態」、「工
              程有嚴重停滯，沒有進展」等詞，則係被告庚○○、丁○○二人本於
              系爭新建工程之業主身分，故意為之挑剔性用語，目的無非在以該強
              烈之語氣，要求臺北鐵工廠加速後續水電工程之改善及進行，俾學校
              能如期順利開學，是公訴人執此遽為水電工程已停工之事實認定，尚
              有誤會。
          ５、又桃園縣審計室於八十八年九月八日至永豐中學抽查發現未安裝完成
              之衛設備，放置於教室及總務處旁邊一節，查第七期水電工程估驗計
              價為八十八年六月三十日，學校新建工程包括建築工程及水電工程都
              在進行中，工地必然堆滿各類物品及廢料，其情形應可想見，其中何
              者為第七期水電工程計價物品，如何釐清？而至八十八年九月八日桃
              園審計室人員到校抽查時，學校已經正式開學，時空背景不同，該等
              物品，是否經廠商或學生打掃或異動，已無從究明，公訴人以抽查時
              之情形，推斷被告二人於估驗計價當時必定知情，尚有誤會。
    （五）綜上各情所述，本件被告庚○○、丁○○二人對於系爭水電工程第七期估
          驗款有估價不實之情事，因未據受託辦理監造、估審業務之丙○○建築師
          事務所以言詞或書面告知，致事前毫無所悉，而被告二人均以從事教育為
          專業，不具工程或電機之專業技術，且又另辦理豐中學之招生等籌備業務
      ，是未查知該期工程是否有估驗不實，而予以核准付款，縱有疏失，亦僅
          屬行政上之責任問題而已，惟尚與刑法第二百十三條之登載不實罪，以公
          務員所登載不實之事項，須出於明知之前提件，有所未合。此外，復無任
          何積極證據足資證明被告庚○○、丁○○有明知該期工程款估審不實而於
          支出憑證黏存單或估驗計價表上，故意為不實登載之情事，揆諸首揭說明
          ，自不成立犯罪。
六、被告丙○○部分：
    （一）按刑法第二百十五條以從事業務之人明知為不實事項而登載於其業務上作
          成之文書為構成要件。易言之，必須明知為不實事項而予登載，始成立犯
          罪。縱有登載不實，但如出於誤會或不知其為不實事項而予登載，則不成
          立該條犯罪。
    （二）被告丙○○於未取得師資格僱於辛○○及豐誼建築師事務所，嗣被告林文
          進於辛○○處任職一年後離職，並於擔任新職期間考取建築師執照而另與
          他人合租辦公室自行開業，嗣因與被告合租辦公室之同業欲離去，適與歐
          正龍合租辦公室之建築師亦有意退休停止業務，被告丙○○與辛○○若仍
          各原有辦公室處理其業務稍顯浪費，辛○○為節省開支及互相支援乃邀被
          告丙○○  本件桃園縣永豐中學於該校新建工程委託設計監造業務招標時
          ，即要求投標人須具建築師資格，辛○○於獲悉該業務招標時，即央請被
          告丙○○合作參與該業務之競圖投標，其後被告丙○○乃應其所請由歐正
          龍填具標單後，再由被告丙○○具名協助辛○○於八十五年二月七日競圖
          標得該業務，辛○○於承接該業務，即由被告丙○○協助負責建築設計意
          念及法規之審核、參與競圖投標、簽約及重要工務會議之出席等工作，至
          於其餘之設計施工圖、結構及專業技師之指派訂約、業務連絡、行政管理
          、現場監造及一般工務會議等工作則由辛○○全權負責，而雙方就報酬之
          約定則為辛○○取得百分之七十五，其餘之百分之二十五則歸由被告林文
          進取得，有關前開報酬之分配比例，有辛○○親筆所書之會算資料在卷可
          稽，且有被告丙○○之存摺及匯款單各一份附卷可資佐證。證人辛○○於
          本院九十一年五月十六日訊問時，經提示被告丙○○所提被證四、五、及
          六之證物後，亦坦承系爭工程之報酬係由其取得分七十五，被告丙○○則
          取得百分之二十五，是由被告丙○○與辛○○上開報酬分配比例，即可看
          出辛○○始為系爭工程之主導者，又證人辛○○並證述其與被告丙○○係
          以被證四之合作，即被告丙○○僅負責設計、建築法規之審核及出席重大
          工務會議，其餘之業務聯繫、委託相關專業技師之協助、工程進度之主導
          審核，工地監造人員之督導及計價內容之審核等工作，則係由辛○○負責
          ，就上開之合作方式，不僅有被告所提被證四之協議書及證人辛○○之證
          述可資佐證，再參以證人辛○○因本案以其個人名義簽發四十五萬元之支
          票，以支付其委託安立國際結構技師事務所之報酬，及渠證述派駐系爭工
          程之工地主任乙○○為其所找來，雖就乙○○之薪資由何人所付之問題，
          辛○○始終指稱係由監造設計費所支付，然以前述被告丙○○係取得監造
          設計費百分之二十五，其餘之報酬及費用應由辛○○取得及負擔之證述，
          足認被告乙○○係辛○○所僱用，以及出席工程施工簡報等諸多與前開協
          議書內容相符之情節可資佐證，是依前揭說明，系爭工程之監造及計價審
          核工作係由辛○○負責甚明。而本件估驗計價表上被告丙○○之印文，由
          辛○○向被告丙○○報告後，被告丙○○再將印章交給辛○○來蓋，被告
          丙○○辯稱其主觀上根本不知其內容與事實是否相符，無偽造文書之直接
          故意，尚堪採信。
    （三）又本件估驗計價不實問題，係被告丙○○於此案被發覺調查之前即已發覺
          承包廠商有虛報情事，並於八十八年八月十四日及同月十六日主動發函向
          永豐中學報告計價疏失原因，嗣後被告丙○○除主動負起該估驗計價程序
          中行政疏失及民事上之契約責任外，更積極加派專業人員進駐督導，並建
          議永豐中學向承包廠商追回溢領款項，而工程亦在被告丙○○積極介入後
          順利完工，未造成任何公帑之損失，此亦據同案被告庚○○證述在卷，由
          此均在在顯示被告丙○○應無偽造文書之直接故意。至於被告丙○○因疏
          於監督造成前開疏失，雖經桃園縣政府為停止承攬該縣工程設計監造權半
          年之行政處分，惟尚難以此推認被告丙○○有偽造文書之直接故意。
七、被告乙○○部分：
    （一）按刑法第二百十五條以從事業務之人明知為不實事項而登載於其業務上作
          成之文書為構成要件。易言之，必須明知為不實事項而予登載，始成立犯
          罪。縱有登載不實，但如出於誤會或不知其為不實事項而予登載，則不成
          立該條犯罪。
    （二）經查，桃園縣立永豐中學新建工程水電工程合約書畫（見偵卷第一九二頁
          ）第二十一條第二款固約定「以實做數量製作估驗明細表並檢附該項估驗
          部分已完成之照片（水電、空調工程以機器設備材料運到經本校配合建築
          師會驗合格具結保證品質並按裝完畢）之金額百之九十，由建築師及本校
          人員簽證並呈報縣政府核准撥款到校後付款。」然該合約書乃桃園縣立永
          豐中學與臺北鐵工廠於八十六年十月二十七日訂立，被告乙○○則於八十
          八年三月始至丙○○建築師事務所工作，並被派任至永豐中學工程現場監
          工，被告乙○○不曾看過該份合約書，並不知有上開特別約定，此據證人
          辛○○及同案被告丙○○證述屬實。
    （三）被告乙○○於八十八年三月始到職，並非該項工程一開工即任監工，該工
          程前五期請款時，當時之監工主任為案外人簡明智，被告乙○○到任後僅
          為第六期之估驗計價及本件第七期之估驗計價。被告乙○○之主管辛○○
          及建築師丙○○均不曾告知被告乙○○就水電工程之計價必須設備材料按
          裝完成後始得就設備材料部分請款，業據證人辛○○及同案被告丙○○於
          本院證述明確，是被告乙○○所辯其不知水電工程部分須按裝完成後始得
          請款乙節，堪予採信。
    （四）被告乙○○係南亞工專土木工程科畢業，有其提出之畢業證書可資佐證，
          其受雇在永豐中學現場任監工，工作內容包括土木建築、水電工程之監工
          ，待遇為每月二萬五千元查永豐中學與丙○○建築師事務所所訂立之工程
          委託設計監契約書第二條第二項第八款明定：「工程施工期間除由建築師
          負全部工程監督之責外，水電及空調部分應由電機技師負監督之責，並由
          建築師及電機技師分別指派合格之專業監工人員常駐工地。」然查，被告
          乙○○並不曾看過該契約書，並不知有上開約定，而其僅有土木建築專業
          ，並非電機技師，更不具水電工程專業，因受僱並受指示必須就水電工程
          作估驗計價，又因項目繁多，事實上難以逐一估驗，乃以抽查之方式估驗
          ，且見設備材料已送進校內，乃就各該材料款之估驗計價為簽證查本案計
          價單上各項材料款及按裝費乃分開列項，此有第六、七期工程計價表內之
          請款明細表可資參照，而一般私人合約，材料運到即應支付材料款，按裝
          完畢再付按裝工資，所在多有。被告乙○○並不知永豐中學與臺北鐵工廠
          間之工程契約特別約定不同之付款方式，亦不知設備材料運到且須按裝完
          畢始可付款，而依常情，誤以為設備材料之款項與按裝之工資應分開計價
          。從而，被告乙○○雖知悉有部分設備未按裝完畢，仍就材料款之估驗計
          價予以簽證，乃出於誤解而為之，而非明知未按裝完畢不能估驗計價而予
          簽證。
    （五）綜上各情所述，被告乙○○辯稱其不知水電工程部分有等特別約定，而誤
          以為設備材料之款項與按裝之工資應分別計價，始於第七期估驗計價明細
          表上為簽證，並無偽造文書之直接故意等語，堪予採信。
八、被告甲○○部分：
    （一）被告甲○○自承其係臺北鐵工廠廠員，由該廠指派負責桃園縣永豐中學新
          建工程空調設備及水電設備，處理施工資料之廠員，被告甲○○除負責永
          豐中學新建工程外，同時擔任負責1.台灣省政府衛生下水道互嗂截流站工
          程、2.省政府自來水公司土城一－二道路管線工程、3.台北市榮譽國民之
          家廚房鍋爐、及洗衣設施工程、4.台北榮譽國民之家一區空調及電梯設備
          工程、5.台北榮譽國民之家二區空調設備工程6.本廠倉庫及廠房屋面改建
          工程7.因應裕隆汽車Ｆ二三型九一二三大樑改型，協助廠內沖床、車床、
          剪床各項工作分配及施工等七項工程之監工業務，有臺北鐵工廠出具之證
          明書一份在卷可憑，故被告甲○○須趕往幾個工地處理事務。又本案於第
          七次計價時，被告甲○○負責之上開瓦嗂截流站等工程發生工程技術問題
          ，須被告甲○○花費更多之時間及心思去處理，因此，就本案工程有所督
          導不週之情形，惟此僅屬行政上之疏失，是否有偽造文書之直接故意，仍
          須有其他之積極事證方足以證明。
    （二）被告甲○○於接到智浩公司負責人己○○所製作之水電工程第七期估驗計
          價表後，約二、三天內，即前往本案系爭工地查看，當天被告甲○○一早
          即到本案工地查看，惟因要趕到瓦嗂溝截流站工地，加以本案第七期工程
          包括幾百個細項，被告甲○○在時間有限之情況下，實在無法一一查驗並
          核對各項細目工程，因此只到地下室抽查較重要金額較大，且牽涉品牌及
          功能問題之發電機、配電盤等設備，而該發電機設備經抽查後並無任何問
          題，因智浩公司製作之估驗計價表附有明細及完工照片，並無發現任何問
          題。被告甲○○臨走時並曾打電話給智浩公司負責人己○○，詢問其該第
          七期計價部分是否有任何問題，被告己○○向被告甲○○保證稱該第七期
          計價部分有照片證明，絕無問題，故被告甲○○因信賴同案被告己○○之
          保證，且有照片，故不疑有他，才簽請臺北鐵工廠送出該智浩公司所製作
          之工程估驗計價表向永豐中學請款，被告甲○○自始至終均不知同案被告
          己○○出具之第七期估驗計價表有記載不實之處。又被告甲○○辯稱其未
          看過臺北鐵工廠與永豐中學所簽訂之前開水電工程契約書，故不知契約中
          就水電工程部分以設備材料按裝完畢始得請款之特別約定，是其未有業務
          登不實文書之直接故意等語，縱被告甲○○身為本案工地之監工，竟未明
          瞭前開水電工程合約書之特別約定，顯有嚴重之疏失，且事後又未一一查
          驗，誤信由同案被告己○○所製作之第七期估驗計價單為真實，即據為引
          用，持以向永豐中學請款，雖有嚴重之行政疏失，惟究與刑法偽造文書須
          行為人明知為不實事項而予登載，始成立犯罪之構成要件不符。
九、被告己○○部分：
    被告己○○自承係智浩公司之實際負責人，並為系爭永豐中學新建工程之水電工
    程部分之工地負責人，智浩公司係臺北鐵工廠之小包，係受臺北鐵工廠委託施作
    永中學新建工程水電部分之工程，而系爭第七期估驗計價表則係由其填寫後，交
    由臺北鐵工廠監工主任甲○○審核，再交由丙○○建築師及事務所監工主任乙○○等人簽證及永豐中學總務主任丁○○、校長庚○○等人審核。智浩公司於八十
    八年四月至六月間，並無工程停滯進度落後之情形，是在八十八年六月底，智浩
    公司因支票跳票而與下包發生糾紛才有怠工現象，本件於製作第七期估驗計價表
    時，因智浩公司週轉不靈，伊忙於與廠商協調，致沒有至現場查看施作疏於核對
    工程進度情形，而依據進材料資料來製作估驗計價表，又當時的工地主任陳正官
    上班不正常，疏於與其溝通，才做出不實的估驗計價表，惟並無偽造之直接故意
    等語。公訴人認被告己○○有偽造文書之故意，無非係以明知八十八年四月三十
    日第六期估驗計價後，該水電工程已停擺，而製作不實之第七期估驗計價表為主
    要依據。惟查，丙○○建築師事務所於八十八年七月二十七日曾函予永豐中學稱
    ：水電工程至第七期估驗計價當時（即八十八年六月三十日），其工程進度已達
    百分之八十五等詞，有丙○○建築師事務所八十八年十月二十七日永豐國字第一
    九號一紙在卷可佐證，是足認該水電工程於八十八年五月二十七日至同年六月三
    十日第七期估驗計價之時，仍在持續進行中，並無停工之事實，此並據證人戊○○到庭證稱：八十八年四月份至六月底還處於趕工狀態，人手非常充足，並無停
    工情形等語明確（見本院九十一年四月十一日訊問筆錄）。又依八十八年五月二
    十七日新建工程會議，臺北鐵工廠工地主任陳正官之報告指出：系爭水電工程之
    預定進度為百分之八十四，其實際進度為百分之八十一，有會議紀錄一件在卷可
    資佐證，而上開第七期估驗計價金額，只達百分之六十七，是就總工程比例而言
    ，並無溢付之情事。又據證人陳正官證稱：伊自八十八年四月至六月止，在系爭
    工地工作，負責工地進度品質及小包間的協調，工日報表都是我在填寫，工程進
    度表亦由我回報，我將報表有部分傳真，有部分直接拿給老板或經理，我只在該
    工地工作二至三個月（經提示照片後）蹲式馬桶已安裝好了，坐式馬桶沒辦法確
    定是否安裝好了，抬面式臉盆已有安裝第一批，第二批好像沒有安裝等語。另據
    證人王雙寶證稱：伊原任職臺北鐵工廠，在八十八年八月至系爭工地負責監工，
    係接替甲○○之職（提示日報表，問：是否你簽的？）是，之前很亂，八月時我
    才補填的，裡面的資料亦是我寫的，是根據小包計價資料來填的，因我接時，缺
    日報表，根據計價資料來補填日報表，我記得從三月開始補填，施工概況是根據
    計價資料之差異來填寫，施工人數是依據工務所裡面的資料及晴雨表來填的等語
    ，是足見被告己○○辯稱因疏於與工地主任陳正官溝通，依進材料資料等其他資
    料填寫第七期驗計價表，又疏於核對工地現況致發生未按裝即請款之疏失等語，
    尚堪採信。此外，復無任何積極證據足資證明被告己○○有明知水電設備未按裝
    即於第七期估驗計價表上，故意為不實登載之情事，揆諸首揭說明，自不成立犯
    罪。
十、此外，復查無其他積極事證足證被告庚○○等六人有公訴人所指之偽造文書之直
    接故意，揆諸首揭說明，自不能證明被告等人犯罪，故均應就被告等六人為無罪
    之諭知。
據上論斷，應依刑事訴訟法第三百零一條第一項，判決如主文。
本案經檢察官陳俊茂到庭執行職務。
中      華      民      國      九十一    年      七      月    十一    日
                                      臺灣桃園地方法院刑事第六庭
                                          法  官    游  紅  桃
右正本證明與原本無異。
如不服本判決，應於判決送達後十日內向本院提出上訴狀 (應附繕本)，上訴於臺灣
高等法院。
                                          書記官    王  元  宏
中      華      民      國    九十一    年      七      月    二十三    日
